最高法院刑事判決　　　　　　九十四年度台上字第一九一六號
　　上　訴　人　乙○○
　　選任辯護人　王炳輝律師
　　　　　　　　林志忠律師
　　上　訴　人　戊○○
　　　　　　　　　　　　19號.
　　　　　　　　己○○
　　共　　　同
　　選任辯護人　蔡瑞煙律師
　　上　訴　人　甲○○
　　　　　　　　丙○○
　　共　　　同
　　選任辯護人　王炳輝律師
　　　　　　　　吳瑞堯律師
　　上　訴　人　丁○○
　　　　　　　　　　　　26之.
　　　　　　　　庚○○
上列上訴人等因貪污案件，不服台灣高等法院台中分院中華民國
九十三年五月二十六日第二審判決（九十三年度上訴字第三四三
、三五二號，起訴案號：台灣台中地方法院檢察署九十二年度偵
字第一四三０一、一四六八二、一六一二一、一七四二八號），
提起上訴，本院判決如下：
    主  文
原判決撤銷，發回台灣高等法院台中分院。
    理  由
本件原判決認定上訴人乙○○原係台中縣警察局烏日分局刑事組
偵查員，係負有刑事犯罪偵防任務而依據法令從事公務之人員。
上訴人戊○○則在台中縣烏日鄉○○村○○街二三二號之明道花
園新城開設「大貼的店」以經營撞球及網路咖啡為業，於民國八
十二年間，即與當時擔任該警勤區員警之乙○○相當熟識。上訴
人甲○○係戊○○之友人，曾介紹李金源至戊○○所經營之「大
貼的店」內賭博。戊○○與甲○○均知悉李金源與他人在台中市
西屯區○○路二二九號五樓開設小額融資公司，並認前揭公司係
從事地下錢莊及刮刮樂詐騙等不法行業，遂與己○○及上訴人丙
○○共同謀議，意圖利用不法業者深恐被警察查獲移送法辦亟欲
脫罪之心態，假藉乙○○警察身分將予查緝之威勢，輔以戊○○
居中關說可使李金源等人免於刑事追訴，而向李金源勒索財物，
並於九十二年五月初，在「大貼的店」及戊○○位於台中縣烏日
鄉○○街一四二巷十九號之往處討論作案細節及分工，推由戊○
○負責聯繫員警乙○○及統籌策劃，由甲○○負責掌握李金源行
蹤，另上訴人己○○則負責至台中市○○路二二九號之「京樺大
樓」承租房屋，而取得大樓之門禁感應卡以方便進出及自同棟大
樓租處監控李金源等人行蹤，另丙○○負責到附近之文具店以新
台幣（下同）六、七百元之價格購買面額新台幣四百萬元之玩具
紙鈔，並拿至「大貼的店」內，再由戊○○、甲○○、己○○及
丙○○等人共同拆卸、綁紮而整理前揭玩具紙鈔，並裝入黑色手
提袋內混充為真鈔備用。而戊○○、甲○○、己○○及丙○○等
人並約定事成後，由警察分得勒索金額七成，其餘三成由渠等四
人平分。議定後，己○○旋即在同年五月七日，交付五千元予房
屋仲介者許明慧，預訂承租京樺大樓內即寧夏路二三三號九樓之
一之房屋，另戊○○則事先聯絡乙○○告以謀議內容及隨時準備
行動，待乙○○應允後，乙○○則再聯絡與渠等具有前揭犯意聯
絡之友人即上訴人庚○○，並委由庚○○聯絡同具有犯意聯絡之
上訴人丁○○配合支援。嗣於同年五月九日上午，先由甲○○聯
絡而掌握李金源將前往京樺大樓即寧夏路二二九號五樓之行蹤後
，戊○○即分別通知己○○及乙○○先行至京樺大樓等候，乙○
○再通知庚○○，並由庚○○通知丁○○到場。迨至同日上午十
時四十分許，己○○、乙○○、庚○○及丁○○等四人到達該大
樓前會合後，己○○即以看屋名義向管理員領取門禁管制卡，並
偕同乙○○、庚○○及丁○○等三人搭乘電梯上寧夏路二三三號
九樓之一等候行動並監視李金源進出該棟大樓之情形，再由乙○
○在該處房屋內與戊○○不斷以行動電話溝通聯繫以掌握李金源
之行蹤，迄於同日上午十一時許，因渠等發現李金源將進入京樺
大樓內，乙○○、庚○○及丁○○即搭乘電梯下樓至一樓，經一
樓中庭而改走樓梯上二二九號六樓之樓梯間等候。見盧世祥至管
理室接李金源及林玲惠上樓，甫走出電梯，正欲進入公司時，乙
○○、庚○○及丁○○等三人即由六樓樓梯間衝出，將李金源、
林玲惠及盧世祥等三人推入辦公室，由乙○○自稱刑警，持手槍
並出示刑警證，表示係警察辦案，李金源等人涉嫌從事不法犯行
等情，喝令李金源、林玲惠、盧世祥及在場員工羅詠禎、羅詠億
、賴美君與陳楚騏等人全部面對牆壁站立、不准交談，且指示庚
○○及丁○○負責看守李金源等人之行動、控制大門以管制人員
進出，其後因范政達亦進入該公司內，丁○○遂向范政達佯稱渠
等係總局來的，而由庚○○、丁○○負責看管范政達不准再隨意
進出，乙○○並動手搜索該公司辦公室內之帳冊，同時揚言全部
捉回警局偵辦等語，而共同剝奪李金源、林玲惠、盧世祥、羅詠
禎、羅詠億、賴美君、陳楚騏及范政達等人之行動自由。其間，
甲○○連續以電話聯絡李金源，李金源表示出事了，甲○○即偕
同戊○○在同日上午十一時四十五分許進入寧夏路二二九號五樓
，由戊○○佯稱係立委助理，且以手機佯裝已聯絡督察長向乙○
○關切李金源遭查緝之事宜，而向李金源提議以金錢解決，經戊
○○與李金源商討後，戊○○原欲藉機勒索八百萬元，經討價還
價後，則以六百萬元成交，惟因李金源無法支付現金，甲○○遂
提議先由戊○○墊付六百萬元，事後再由李金源分期償還，經李
金源同意後，戊○○、甲○○即於同日上午十二時三十七分許，
諉以渠等將籌款而外出，再由戊○○以行動電話聯絡丙○○，由
丙○○攜帶先前已裝有玩具鈔票之黑色手提袋，並加裝二塊磚塊
於袋內以增加份量後，帶至現場附近某一便利商店交予戊○○及
甲○○二人攜回現場。戊○○、甲○○二人則於同日下午一時六
分許，返回京樺大樓即寧夏路二二九號五樓，不經李金源實際過
目，即由戊○○在樓梯間將前揭裝有玩具鈔票之黑色手提袋交給
乙○○，偽裝渠等確已代李金源交付現金六百萬元予乙○○收受
，而乙○○收取後即將該只黑色手提袋交予庚○○，並與庚○○
、丁○○等人共同下樓離去，共計剝奪李金源等人之行動自由近
達二小時之久。而庚○○於下樓後即隨意將該只黑色手提袋棄置
於附近之垃圾桶內，並搭乘丁○○之車輛而與乙○○分別離開現
場。迨至同日下午二時許，戊○○、甲○○與李金源等人在台中
市○○路之品記泡沫紅茶店內協調如何歸還代為墊付之六百萬元
後，李金源遂推由林玲惠及盧世祥至銀行領取二百萬元現金，並
自行簽發面額各二百萬元、日期分別為九十二年五月十二日及同
年月十六日之本票二張交予戊○○，待戊○○、甲○○得手後，
遂共同返回戊○○前揭住處，且通知丙○○及己○○到場，由戊
○○分給甲○○、丙○○及己○○各十萬元之現金，並於事後交
付一百十五萬元予乙○○，其餘款項再由戊○○自行保管運用。
事後，己○○旋即於同日下午五時左右，向仲介公司許明慧以軍
中禁止外宿等事由搪塞而撤銷預訂承租房屋之約定，並領回訂金
三千元。又同年月十二日，戊○○則再以尚未分配之勒索所得現
款，邀集甲○○、丙○○及己○○等人攜眷至屏東、墾丁等地旅
遊三日，其間並多次撥打電話向李金源逼討欠債，嗣於渠等旅遊
返家後即同年五月十四日晚上，戊○○即指示己○○向李金源收
取前揭欠款，而己○○遂至「大貼的店」附近向依李金源指示交
付欠款之盧世祥收取四十五萬元之現金，並在李金源前所簽發二
紙本票之其中一紙本票上註記已收受四十五萬元等字樣。嗣經法
務部調查局台中市調查站接獲檢舉，而於同年六月三日訪談李金
源等人，並於同年七月十一日分別搜索乙○○等人之住處及公司
，始循線查悉上情等情。因而維持第一審依牽連犯關係，從一重
論處上訴人乙○○依據法令從事公務之人員，共同藉勢勒索財物
罪刑之判決，駁回其在第二審之上訴；及撤銷第一審關於戊○○
、己○○、甲○○、丙○○、丁○○、庚○○部分之科刑判決，
改判依牽連犯關係，從一重論處上訴人戊○○、己○○、甲○○
、丙○○、丁○○、庚○○與依據法令從事公務之人員，共同藉
勢勒索財物罪刑。固非無見。
惟查：(一)、原判決事實既認定上訴人等於上揭事實欄所載時、地
共同剝奪被害人李金源、林玲惠、盧世祥、羅詠禎、羅詠億、賴
美君、陳楚騏及范政達等八人之行動自由，顯係一行為而觸犯數
罪名，應依刑法第五十五條從一重處斷。原判決僅以上訴人等牽
連犯貪污治罪條例第四條第一項第二款藉勢勒索財物罪及刑法第
一百三十四條、第三百零二條第一項利用職務妨害自由罪，從一
重之貪污治罪條例第四條第一項第二款藉勢勒索財物罪論處，自
有不適用法則之違法。(二)、沒收為從刑之一種，依主從不可分原
則，應附隨於主刑而同時宣告之。第一審判決依牽連犯關係，從
一重論處上訴人乙○○依據法令從事公務之人員，共同藉勢勒索
財物罪刑。其宣告所得財物新台幣貳佰肆拾伍萬元應予追繳並發
還被害人李金源，如全部或一部無法追繳時，應以其財產抵償之
。所得財物發票日分別為民國九十二年五月十二日及九十二年五
月十六日，面額均為新台幣貳佰萬元，發票人均為李金源之本票
貳紙應予追繳並沒收。並未附隨於主刑而同時宣告，原判決竟未
予糾正，而予以維持，且未於理由內有所說明，難謂於法無違。
又原判決撤銷第一審關於戊○○、己○○、甲○○、丙○○、丁
○○、庚○○部分之科刑判決，改判依牽連犯關係，從一重論處
戊○○、己○○、候登儔、丙○○、丁○○、庚○○與依據法令
從事公務之人員，共同藉勢勒索財物罪刑。其宣告所得財物新台
幣貳佰肆拾伍萬元應予追繳並發還被害人李金源，如全部或一部
無法追繳時，應以其財產抵償之。所得財物發票日分別為民國九
十二年五月十二日及九十二年五月十六日、面額均為新台幣貳佰
萬元、發票人均為李金源之本票貳紙應予追繳並沒收，亦均未附
隨主刑而同時宣告，於法亦難謂合。(三)、貪污治罪條例第十條規
定應予追繳沒收或發還被害人之財物，以所得者為限，其無所得
或已發還者，自無從再為追繳或發還之諭知。上訴人乙○○於原
審審理中之九十三年四月二十八日具狀陳稱，伊犯罪後未分得任
何利益，並已與被害人李金源和解，提出和解書一紙為證（見原
審卷一第一一五、一二六、一六一頁）。據卷附之該和解書所載
，上訴人丙○○、甲○○，於九十三年四月二十三日簽約當日，
各一次付清十萬元；上訴人乙○○亦於同日付清二十萬元，另於
同年五月三十日再付十萬元（願賠償李金源金額三十萬元）；上
訴人戊○○亦於同年五月十二日具狀陳稱已與被害人李金源成立
民事和解，提出和解書等為證（見原審卷二第二一─二九頁）。
所提卷附之和解書載有被害人李金源簽收之現金五萬元及支票四
紙。如果無訛，則已付清金額部分，即無從再為追繳或發還被害
人之諭知，究其實情如何，原審並未調查審明，亦未說明無調查
必要及不足採信之理由，自有調查未盡及不載理由之違法。又所
得財物發票日分別為民國九十二年五月十二日及九十二年五月十
六日，面額均為新台幣貳佰萬元，發票人均為李金源之本票貳紙
，原判決維持第一審論處上訴人乙○○罪刑，及改論處上訴人戊
○○、己○○、甲○○、丙○○、丁○○、庚○○罪刑，均諭知
應予追繳並沒收，均未說明何以不予發還被害人李金源之理由，
亦有不載理由之違法。上訴人等上訴意旨執以指摘原判決不當，
均為有理由，應認有撤銷發回更審之原因。
據上論結，應依刑事訴訟法第三百九十七條、第四百零一條，判
決如主文。
中　　華　　民　　國　九十四　年　　四　　月　 十五 　日
                      最高法院刑事第十一庭
                          審判長法官  洪　清　江
                                法官  石　木　欽
                                法官  李　伯　道
                                法官  韓　金　秀
                                法官  林　勤　純
      本件正本證明與原本無異
                                      書  記  官
中　　華　　民　　國　九十四　年　　四　　月　 二十 　日
                                                      Ｃ
